【裁判字號】    99,保險,2
【裁判日期】    990920
【裁判案由】    給付保險金
【裁判全文】
臺灣雲林地方法院民事判決               99年度保險字第2號
原      告  戊○○
            己○○○
共      同
訴訟代理人  蔡金保    律師
被      告  新光產物保險股份有限公司
法定代理人  甲○○
訴訟代理人  丁○○
訴訟代理人  施裕琛    律師
複  代理人  施宜昕    律師
上列當事人間請求給付保險金事件，本院於民國99年9 月6 日言
詞辯論終結，判決如下：
    主      文
原告之訴及假執行之聲請均駁回。
訴訟費用由原告負擔。
    事實及理由
一、原告起訴主張：
  (一)訴外人即原告之子陳志勇於民國97年12月17日駕駛車牌號碼
    TN-9798 之自小客車，行經國道1 號高速公路北上239 公里
    300 公尺處，因擦撞上開路段內側護欄而昏迷在駕駛座上，
    嗣同日9 時許經前來處理之拖吊業者即訴外人乙○○、丙○○叫醒，其欲從駕駛座車窗爬出車外時，不慎自橋邊空隙墜
    落河床，傷重不治。詎原告欲依上開自小客車所有人即原告
    之女陳雅玲向被告所投保，自96年12月24日中午12時至97年
    12月24日中午12時止之汽車第三人責任附加駕駛人傷害險，
    向被告請求死亡保險金新台幣（下同）450 萬元時，被告竟
    以陳志勇之死亡非為駕駛汽車發生交通意外事故所造成為由
    ，於99年2 月5 日函覆拒絕理賠。
  (二)經查，上開自小客車左側車頭凹陷，向駕駛座方向推擠，輪
    圈扭曲變形，安全氣囊全部彈出，足見陳志勇駕車高速擦撞
    內側護欄衝擊力道之強大，又以河床鬆軟之程度，縱使墜落
    其上應該不會造成傷害，是依相驗屍體證明書所載引起死亡
    之原因為出血性休克、腹部挫傷及高處墜落判斷，腹部挫傷
    之原因即有可能為猛烈撞擊方向盤所致，並造成出血性休克
    為直接之死亡原因，而與本件汽車事故相關，是被告拒絕理
    賠顯無理由，為此提起本訴，請求被告給付上開保險金，及
    自被告拒絕理賠日起，依保險契約約定利率計算之遲延利息
    。
  (三)其次，陳志勇雖有施用毒品之習慣，但事故發生前已在服用
    美沙酮戒毒；又其失業在家，心情鬱悶，未告知家人即開車
    外出不知去向，原告除擔心其安危外，更憂慮其傷害他人，
    故報警協尋，此部分與車禍事故無關，蓋其如有意尋短，密
    閉車窗二氧化碳中毒應較溫和，且不會破壞車輛，造成家庭
    經濟負擔，況就原告所知，陳志勇應無自殺之勇氣，是本件
    車禍事故確實起因於意外。
  (四)聲明：被告應給付原告450 萬元，及自99年2 月5 日起至清
    償日止，按年利率10％計算之利息。並願供擔保，請准為假
    執行之宣告。
二、被告則辯稱：
  (一)本件死者陳志勇因失業年餘，鬱鬱寡歡，其於車禍事故發生
    前1 日即97年12月16日下午2 時許開車外出後，不知去向，
    家人於當日即至古坑永光派出所報案尋人；而陳志勇所駕駛
    之上開自小客車發生擦撞後便停置在事故發生路段，最先到
    場之金姓及施姓拖吊人員發現其昏睡在駕駛座上，待渠等花
    費約10餘分鐘叫醒陳志勇後，其竟不理會渠等之救助即自行
    搖下左側車窗爬出，始跌落分隔島縫隙致墜落河床死亡。
  (二)而陳志勇所駕駛之上開自小客車擦撞後車體外形除左側擦撞
    處凹陷外，其餘車體、車艙均屬完整，安全氣囊亦未啟動，
    顯見當時車速甚為緩慢，另參酌陳志勇擦撞後即處於昏睡狀
    態，且其徹夜未歸，車後座座椅下並有瓦斯桶，恐係於精神
    不濟或服用藥物之嗜睡狀態下慢速行駛內側車道，又其被叫
    醒後未依拖吊業者指示自右側車門逃生，反不發一語自行搖
    下左側車窗爬出，顯然其當時身體未受有傷害，否則無法自
    行爬出車窗，且有拒絕拖吊業者協助之意，是以，本件陳志
    勇死亡既係在汽車左側摩擦護欄並停止相當時間、無危急，
    已安然無恙之情況下，以自己之任意行為所導致，非汽車磨
    擦所造成，自非交通事故而不屬本件保險契約所約定「駕駛
    行為所生交通事故」之保險事故。
  (三)再者，陳志勇之死亡係因其拒絕協助所致；又其駕車前既經
    原告戊○○報警請求協尋，且本身有吸食海洛因慣行，復自
    家中搬運一桶瓦斯、徹夜未歸，而原告戊○○也曾表示有聞
    到些許瓦斯味，足認陳志勇本身有自殺意圖，以上兩項亦均
    屬保險契約之除外事項。
  (四)綜上，本件被告無理賠責任，為此聲明：駁回原告之訴；如
    受不利之判決，願供擔保請免予假執行。
三、兩造爭執不爭執事項：
  (一)不爭執事項：
    1.訴外人陳雅玲以自己為要保人，就車牌號碼TN-9798 之自
      小客車，向被告投保汽車第三人責任保險，保險證號碼：
      00000000G ，保險期間自96年12月24日起至97年12月24日
      止，而該保險單之承保範圍包括第三人責任附加駕駛人發
      生交通意外事故致死亡或殘廢等，又其中死亡之保險金為
      450 萬元，有陳雅玲之汽車保險單影本一份在卷可稽。
    2.原告為訴外人陳志勇之父母，而訴外人陳志勇於97年12月
      17日駕駛上開自小客車行經國道1 號高速公路北上239 公
      里300 公尺處，不知何故擦撞上開路段內側護欄後停靠內
      側路肩，待前來處理之拖吊業者即訴外人乙○○、丙○○
      發現其昏睡於駕駛座，遂意圖叫醒協助其脫困，嗣陳志勇
      醒來後直接由駕駛座車窗爬出車外，並自橋樑間之空隙掉
      落河床（虎尾溪），嗣經緊急送往國立台灣大學醫學院附
      設醫院雲林分院，然於97年12月17日上午10時32分送至醫
      院時，已無生命徵象，雖經醫院再施予「高級創傷救命術
      之相關急救措施」，然急救至當日上午11時12分乃未回復
      任何心律或生命現象，急救無效乃停止急救，有戶籍謄本
      、國立台灣大學醫學院附設醫院雲林分院99年7 月21日台
      大雲分醫事字第0990006032號函、臺灣雲林地方法院檢察
      署相驗屍體證明書等件影本在卷為憑，並有上述檢察署97
      年度相字第694 號相驗卷宗附卷可查。
  (二)爭執事項：兩造主要爭點為訴外人陳志勇死亡是否該當理賠
    要件？可析分為下列各點：
    1.訴外人陳志勇死亡的直接原因為何？
    2.導致陳志勇死亡的先行原因是自殺？或車輛撞擊後陳志勇
      意識模糊不慎墜落？
    3.車輛發生撞擊原因是陳志勇故意所為？或其他外力所致？
      或陳志勇過失行為？
四、法院得心證之理由：
  (一)按當事人主張有利於己之事實者，就其事實有舉證之責任。
    民事訴訟法第277 條前段定有明文。而民事訴訟如係由原告
    主張權利者，應先由原告負舉證之責，若原告先不能舉證，
    以證實自己主張之事實為真實，則被告就其抗辯事實即令不
    能舉證，或其所舉證據尚有疵累，亦應駁回原告之請求。有
    最高法院17年上字第917 號判例意旨足資參照。又事實有常
    態與變態之分，其主張常態事實者無庸負舉證責任，反之，
    主張變態事實者，則須就其所主張之事實負舉證責任。則有
    最高法院86年度台上字第891 號判決要旨可供參考。
    1.本件依兩造所不爭執之汽車第三人責任保險附加駕駛人傷
      害保險條款第1 條第1 項約定：「…本公司（即被告）對
      被保險人於本附加險有效期間內駕駛被保險汽車發生交通
      意外事故，致被保險人死亡或殘廢時，本公司依照本附加
      險之約定負給付保險金的責任。」有自用汽車保險單條款
      等附卷可憑，其約定事項既為兩造所不爭，則兩造權利義
      務之行使自應以此約定為準。
    2.上開駕駛人傷害保險約定，既係以【駕駛汽車發生交通意
      外事故致死亡】為保險金給付請求權之要件，則原告依上
      規定及說明，自應就此權利發生之事實，即訴外人陳志勇
      係因駕駛上開自小客車發生交通意外事故致死亡乙節，舉
      證以實其說。
  (二)原告雖極力主張陳志勇跌落之「河床鬆軟之程度，縱使墜落
    其上應該不會造成傷害」等語；然被告本於力學原理，明白
    指出陳志勇體重120 公斤，墜落長度15公尺，加上重力加速
    度等相乘效果，當陳志勇於高速墜落，並瞬間靜止時，陳志
    勇的身體遭受2,000 公斤以上之衝撞力，而原告對此亦未能
    為反駁。再揆以97年度相字第694 號相驗卷第27頁之現場採
    證照片，關於陳志勇俯臥河床之採證照片，顯示陳志勇身體
    左側邊地面，及其右手掌等處，均有與其身體相仿之凹陷，
    由此可顯示陳志勇之身體自高處撞擊河床砂土後，身體曾有
    「反彈再跌落」之情形，亦可依此推徵該河床之砂土，絕非
    「鬆軟」到不致使人從高速墜落仍不會受傷之程度；此外，
    陳志勇俯臥身旁，亦有大小不等之石頭，浮露河床表面，亦
    可徵河床並非鬆軟；準此，原告所稱「河床鬆軟之程度，縱
    使墜落其上應該不會造成傷害」等情，與事實明顯相違，不
    足採信。
  (三)本件原告主張訴外人陳志勇於上開期日、地點駕車高速擦撞
    內側護欄，因猛烈撞擊方向盤致腹部挫傷，造成出血性休克
    死亡，而與本件汽車事故相關等語，固有原告所提出檢察署
    相驗屍體證明書影本1 紙為據。惟查，上開證明書之【死亡
    原因欄】係記載：「直接引起死亡之疾病或傷害：甲、出血
    性休克；乙、（甲之原因）：腹部挫傷；丙、（乙之原因）
    ：高處墜落。」等語，要與原告所述不符。此外，原告固稱
    陳志勇腹部之挫傷係衝撞方向盤所致，然陳志勇之胸部並未
    受撞傷，已難認陳志勇之傷即是撞擊方向盤所致，又原告亦
    未能證明陳志勇所跌落之河床鬆軟不致造成傷害等情，舉證
    以明，一如前述，凡此均可認原告所述，與檢察署認定陳志
    勇之死亡原因係高處墜落，因腹部挫傷導致出血性休克死亡
    乙情，有所不符，有97年度相字第694 號相驗卷附檢察官之
    相驗報告書可稽，是原告逕以上開相驗屍體證明書為據，主
    張陳志勇係因撞擊方向盤致腹部挫傷，並造成出血性休克云
    云，所述與所舉證據相間，自無可取。
  (四)其次，陳志勇所駕駛之自小客車，雖因擦撞護欄致方向盤安
    全氣囊彈出，但除左前輪部位車殼破損外，車體並未變形，
    且車頭大致完整、車燈沒有損傷等情，有上開相驗卷附現場
    照片數幀可按，自難逕認原告主張陳志勇曾「高速」衝撞護
    欄乙情為真；另查，縱如原告所述，系爭自小客車於擦撞時
    曾有「啟動方向盤之安全氣囊」等情，參照系爭車輛碰撞水
    泥護欄輛後之破損情形，所推論事發之撞擊力等情況下，參
    以陳志勇之胸部並未受傷害，可認安全氣囊於汽車擦撞時，
    確有發揮保護陳志勇之功能，使其於系爭汽車事故時，身體
    正面不致受傷；況且，陳志勇死亡時，經相驗結果，僅腹部
    挫傷，可認陳志勇於安全氣囊作用後，並未受有其他傷害，
    適可反證原告所主張陳志勇之腹部挫傷係因擦撞時猛烈撞擊
    方向盤所致，與本件車輛擦撞肇事情節顯然有異，原告此部
    分主張，尚屬無據，不足採信。
  (五)再者，陳志勇經當時在場處理之拖吊業者乙○○叫醒後，從
    開始爬出車窗到身體掉落（河床）之間，間隔將近有一分鐘
    等情，業經證人乙○○到庭證述綦詳；且陳志勇醒後，不顧
    拖吊業者乙○○、丙○○之叫喚，執意從駕駛座車窗爬出等
    情，亦有上開相驗卷附渠等於事故發生當日經內政部警政署
    國道公路警察局第四警察隊警員所製作之調查筆錄可按；從
    而，陳志勇既尚能從駕駛座車窗爬出車外，顯見陳志勇並未
    因擦撞護欄致出血性休克；又陳志勇於汽車靜止之狀態下，
    駕駛座車門因緊貼護欄而打不開，然副駕駛座門外並無障礙
    物，且證人等人亦連續敲打肇事車輛引擎蓋，並喊叫不要從
    車窗爬出等語，詎陳志勇並無其他開門逃生之行為，卻只有
    （或僅執意）勉力從駕駛座「車窗」爬出，已與一般肇事逃
    生之常情有違；其間復經歷約1 分鐘，參以陳志勇頭手先離
    開車窗，並曾以手抓車外護欄，整個過程亦非為了緊急逃難
    （如車內著火等迫切自救行為）致難以應變，況如依證人所
    證言，陳志勇既係頭部先出窗外，參以其身高有184 公分（
    相驗資料載明184 公分，原告報案資料載明183 公分、體重
    120 公斤），自有足夠的身長與能力，並有上開足夠時間看
    清周圍情況，足認陳志勇被喚醒後從車窗爬出之上開作為，
    應可認係基於其個人意志，在明白週遭情狀後自主所為之決
    定，要難謂屬因擦撞後因情勢所迫，而不得不為之選擇或反
    應，尚難認陳志勇墜落河床與系爭擦撞事故間，無陳志勇個
    人主觀意思介入，即難認其間有相當因果關係之必然連結，
    是原告主張陳志勇自車窗爬出墜落河床乙情，為系爭汽車事
    故所致，自不足採信。
  (六)況查，原告戊○○在陳志勇於本件事故發生前一日離家未歸
    ，即曾報警協尋，並於警詢時特別指出「車上有瓦斯桶」有
    雲林縣警察局斗南分局永光派出所提出之報案資料即「調查
    筆錄（97年12月16日17時至17時45分）」附卷可考；而本件
    事故之自小客車後座座椅置有瓦斯桶1 桶之事實，則有上開
    相驗卷附現場照片可查；尤其，原告戊○○於事故發生當日
    下午（97年12月17日12時55分至13時30分）接受警方詢問時
    ，亦自承有聞到車上「還有稍許瓦斯味」乙節，亦有上開相
    驗卷附之調查筆錄可稽；本件依上開各情，除可認原告戊○○既為陳志勇之父親，乃一親等之血親，且兩人共同居住生
    活，關係不可謂不親密外，進而佐以原告戊○○於陳志勇離
    家後便急忙報警協尋，並特別向警指稱陳志勇車上載有瓦斯
    桶等語；而陳志勇於本件事故發生時，車上復載有瓦斯桶，
    且原告於陳志勇死亡後，亦向警陳稱車上殘有瓦斯味，將原
    告於陳志勇死亡前後之陳述所彰顯的情節，兩相對造，可見
    被告抗辯指稱：陳志勇有自殺意圖，拒絕接受救助，故意選
    擇從車窗爬出跳落橋樑等語，並非毫無憑據。
五、綜上所述，本件原告就被保險人陳志勇係因駕駛汽車發生交
    通意外事故致死亡之事實，既未能舉證以明，揆諸首接規定
    及說明，原告依保險契約之約定，請求被告給付死亡保險金
    450 萬元，及自99年2 月5 日起至清償日止，按年利率10％
    計算之利息，於法無據，應予駁回。又原告之訴既經駁回，
    其假執行之聲請亦失所依據，應併予駁回。
六、本件事證關於事實之認定，就舉證法則及全辯論意旨，已臻
    明確，兩造其餘之攻擊防禦方法，核與判決結果無涉，爰不
    逐一論述，附此敘明。
七、據上論結，本件原告之訴為無理由，依民事訴訟法第78條、
    第85條第1 項前段，判決如主文。
中    華    民    國    99    年    9     月    20    日
                  民事第一庭    法  官  黃玉清
以上正本係照原本作成
如對本判決上訴，須於判決送達後廿日內向本院提出上訴狀。如
委任律師提起上訴者，應一併繳納上訴審裁判費。
中    華    民    國    99    年    9     月    20    日
                                書記官  王振州

司法院資訊處製作；財團法人民間司法改革基金會備份。
